臺灣臺北地方法院刑事判決
109年度訴字第36號
公  訴  人  臺灣臺北地方檢察署檢察官
被      告  謝政翰





                    送達地址臺北市○○區○○○路0段00號0樓之0
            張威縯





上  一  人
選任辯護人  劉煌基律師
            林心瀅律師
上列被告因違反公司法等案件，經檢察官提起公訴（108年度偵
字第13783號），本院判決如下：
    主  文
謝政翰共同犯公司法第九條第一項前段之未繳納股款罪，處拘役
貳拾日，如易科罰金，以新臺幣壹仟元折算壹日。
張威縯共同犯公司法第九條第一項前段之未繳納股款罪，處拘役
參拾日，如易科罰金，以新臺幣壹仟元折算壹日。
    犯罪事實
一、謝政翰係理大國際多媒體股份有限公司（下稱理大公司）之
    董事長，張威縯則為理大公司之董事，其等均為理大公司之
    負責人，明知公司增資時應將登記之資本額確實收足，不得
    僅以申請文件表明收足，然其等實際僅欲增資新臺幣（下同
    ）7,319萬221元以清償理大公司對張威縯之同額債務，並無
    額外增資80萬9,779元之真意，竟共同基於股東未實際繳納
    股款，而以申請文件表明收足、利用不正當方法使會計事項
    發生不實結果及使公務員登載不實之犯意聯絡，於民國106
    年3月27日理大公司董事會及股東臨時會通過決議增資7,400
    萬元，推由張威縯增資而於同年4月14日自其國泰世華商業
    銀行帳號000000000000號帳戶將7,400萬元匯入理大公司國
    泰世華商業銀行帳號000000000000號帳戶內，作為張威縯已
    繳納全部增資款之證明，並由謝政翰用印製作不實之股東繳
    納現金股款明細表及資本額變動表，表明理大公司確已收足
    上開資本額，供不知情之會計師孫初偉查核簽證而出具資本
    額查核報告書，致使財務報表發生不實，再檢附理大公司帳
    戶存摺影本、股東繳納現金股款明細表及會計師資本額查核
    報告書等申請文件，於同年月17日持向臺北市商業處申請公
    司增資登記，使不知情之承辦公務員將該逾越實際增資額7,
    319萬221元之80萬9,779元之不實增資額登載在職務上所掌
    之公司登記簿，足生損害於臺北市商業處就公司登記管理之
    正確性，張威縯旋於同月18日理大公司以增資之現金7,319
    萬221元清償理大公司對張威縯之債務時，一併將上開理大
    公司帳戶內之7,400萬元全額匯至張威縯上開帳戶。
二、案經臺北市商業處告發臺灣臺北地方檢察署檢察官偵查起訴
    。
    理  由
壹、證據能力
    本判決所引被告以外之人於審判外所為之陳述，悉經當事人
    於本院準備程序期日明白表示同意作為證據（見109年度訴
    字第36號，下稱本院卷，該卷一第440至447頁），而該等證
    據之取得並無違法情形，且與本件之待證事實，具有關連性
    ，核無證明力明顯過低之事由，本院審酌上開證據作成時之
    情況，認為適當，依刑事訴訟法第159條之5第1項所定傳聞
    例外之同意法則，認有證據能力。而其他資以認定被告犯罪
    事實之非供述證據，亦非公務員違背法定程序所取得，依同
    法第158條之4規定反面解釋，亦有證據能力，合先敘明。
貳、實體方面
一、認定犯罪事實所憑之證據及理由
    訊據被告謝政翰固坦承為理大公司登記之董事長，且就增資
    之文件用印等情，惟矢口否認有何違反公司法、商業會計法
    及使公務員登載不實之犯行，辯稱：伊只是登記負責人，沒
    有實質決定權云云。被告張威縯固坦承擔任理大公司董事及
    籌措資金增資等情，惟矢口否認有何違反公司法、商業會計
    法及使公務員登載不實之犯行，辯稱：本案增資的7,400萬
    元全部是拿來清償理大公司對伊之債務云云。其辯護人則以
    ：被告張威縯身為理大公司股東，至105年底共借款7,369萬
    餘元予理大公司，為挽救公司財務狀況、避免破產，始增資
    清償公司對被告張威縯之債務等語置辯。經查：
㈠、被告謝政翰為理大公司董事長，被告張威縯為董事及股東，
    理大公司於106年3月27日以董事會、股東會決議通過增資7,
    400萬元，嗣被告張威縯將上開款項匯入理大公司上開帳戶
    內，以之為增資款，並製作股東繳納現金股款明細表及資本
    額變動表，再由會計師出具上開文件代為向主管機關申請增
    資變更登記，而經臺北市商業處受理為增資登記，嗣於同月
    18日將該款項匯回被告張威縯帳戶等情，業據被告謝政翰、
    張威縯供承在卷（見本院卷一第99、100、102、103、384、
    439頁），且有變更登記申請書、股東臨時會議事錄、董事
    會議事錄、資本額查核報告書、資本額變動表、股東繳納現
    金股款明細表、委託書、理大公司帳戶存摺影本、交易明細
    及取款憑條、理大公司登記資料在卷可稽（見107年度他字
    第7340號卷，下稱他卷，該卷一第23至29、47至52、91、95
    、97頁；理大公司登記案卷，下稱登記案卷，該卷第103至1
    05頁），此部分事實，首堪認定。
㈡、查理大公司提出予財政部臺北國稅局關於該公司於105年12月
    31日之105年度資產負債表，顯示該公司之於「業主（股東
    ）往來」之負債金額為7,369萬1,856元，有財政部臺北國稅
    局函文及所附資產負債表在卷為憑（見本院卷一第113、124
    頁），且與被告張威縯所提出之資產負債表相符（見108年
    度審訴字第1024號卷，下稱審訴卷，該卷第57、59頁），是
    於105年12月31日止，理大公司所積欠被告張威縯之債務總
    額僅為7,369萬1,856元，可堪認定。又理大公司106年「銀
    行存款」之總分類帳雖記載於106年4月18日還款7,400萬元
    予被告張威縯，然106年度現金流量表顯示，該年度減少「
    應付關係人款項」總額僅為7,319萬221元，分別有被告張威
    縯所提出之上開資料在卷為憑（見審訴卷第63、65頁），即
    應付關係人款項減少金額與總分類帳還款金額並不相符，尚
    有差額80萬9,779元（計算式：7,400萬－7,319萬221＝80萬9,
    779）。又理大公司於106年12月31日之106年度資產負債表
    顯示，其之於「業主（股東）往來」之負債金額為50萬1,63
    5元，有前開財政部臺北國稅局函文所附資產負債表存卷可
    考（見本院卷一第116頁），而該數額適與該公司105年底同
    項之債務餘額扣除前開理大公司106年現金流量表中「應付
    關係人款項」所減少金額相互扣除之差額相符（計算式：7,
    369萬1,856－7,319萬221＝50萬1,635）。基此，除106年度實
    際減少應付關係人款項之7,319萬221元部分，可認確因本案
    增資後將增資款用以清償理大公司對被告張威縯之債務外，
    其餘增資款即80萬9,779元並未用以清償理大公司對被告張
    威縯之債務，被告謝政翰、張威縯竟於申請本案增資登記後
    逕自理大公司帳戶將本案增資金額7,400萬全數匯予被告張
    威縯，此部分顯屬股東並未實際繳納股款而以申請文件表明
    收足之增資不實，且致理大公司財務報表產生不實之結果，
    並致臺北市商業處就公司增資為不實登記甚明。　　
㈢、被告張威縯及辯護人雖以前詞置辯，惟查，被告2人並無法舉
    出106年4月14日增資前，尚有借貸款項予理大公司之實據，
    自難認理大公司對被告張威縯尚有前述7,369萬1,856元以外
    之債務，且理大公司本次用以清償對於被告張威縯之債務之
    增資款數額僅為7,319萬221元，已如前述，理大公司卻仍將
    7,400萬元全數匯入被告張威縯帳戶內，足見被告2人對理大
    公司就逾越7,319萬221元之80萬9,779元部分，並無增資之
    真意甚明，被告張威縯及辯護人所辯，洵無足採。
㈣、被告謝政翰雖辯稱：自己僅形式負責人而無實質決定權云云
    ，然查，被告謝政翰於本院準備程序中自承：我與張威縯認
    識20多年，增資的事是我與張威縯討論後才做的，目的是為
    了清償理大公司對張威縯的債務，增資前我們也有徵詢會計
    師，我有與公司會計詢問過確認公司積欠股東或董事之債務
    只有對張威縯的債務，理大公司之合約、人事及法律訴訟等
    我都有直接處理；理大公司事務之簽名、用印都是我本人等
    語（見本院卷一第99、100、373頁）。單以其形式上簽名、
    用印，已足以知悉理大公司實際財務狀況，佐以其前開自承
    與被告張威縯之交情及共同討論增資事宜，並積極確認公司
    對股東及董事債務等情，則其就理大公司實際增資數額及清
    償張威縯之債務金額若干等節，自難諉為不知，所辯自難採
    信。
㈤、綜上，本案事證明確，被告所辯並無可採，其等犯行均堪認
    定，應予依法論科。
二、應適用之法律、科刑審酌事由
㈠、本案被告2人行為後，刑法第214條雖經修正，並於108年12月
    25日經總統公布，於同年月27日施行，然修正內容係將修正
    前依刑法施行法第1條之1第2項前段，就罰金數額提高為三
    十倍之規定內容，明訂於刑法各條規定內，是上開規定修正
    後之法定刑度並未變更，且實質上亦無法律效果及行為可罰
    性範圍之變更，既無變更，自不生新舊法比較問題，應依一
    般法律適用原則，逕適用現行刑法第214條規定處斷。又公
    司法第9條雖曾於107年修正，然同條第1項並未修正，附此
    敘明。
㈡、核被告2人所為，均係犯公司法第9條第1項前段之未繳納股款
    罪、商業會計法第71條第5款之利用不正方法致使財務報表
    發生不實結果罪及刑法第214條之使公務員登載不實罪。被
    告2人就上揭犯行，有犯意聯絡及行為分擔，為共同正犯。
    是被告2人利用不知情之會計師簽證出具資本額查核報告書
    ，表明資本額業已繳足，進而實行上揭犯行，應均論以間接
    正犯。被告2人上揭犯行均係以一行為，同時觸犯上開三罪
    名，為想像競合犯，均應依刑法第55條之規定，從一重以公
    司法第9條第1項前段未繳納股款罪處斷。
㈢、爰以行為人之責任為基礎，審酌被告2人上開增資不實之行為
    情節，而被告張威縯係操作本案增資金流之人，其參與程度
    較被告謝政翰為重，惟不實增資之金額尚非甚鉅，兼衡被告
    謝政翰自陳大學畢業之智識程度，經營律師事務所、離婚、
    需扶養子女及母親並資助前妻，以及被告張威縯自陳碩士之
    智識程度，從事電影業、已婚、需扶養子女及父母之生活狀
    況（見本院卷二第30頁）及素行等一切情狀，分別量處如主
    文第1、2項所示之刑，並諭知易科罰金之折算標準，以示懲
    儆。
三、不另為無罪諭知部分
㈠、起訴意旨雖另以：被告2人就前述理大公司增資7,400萬元中
    之7,319萬221元（80萬9,779元部分，業經本院認定構成公
    司法第9條第1項前段之未繳納股款等罪如前述）部分，亦涉
    犯公司法第9條第1項前段之未繳納股款罪、商業會計法第71
    條第5款之利用不正方法致使財務報表發生不實結果罪及刑
    法第214條之使公務員登載不實罪嫌等語。
㈡、訊據被告2人堅詞否認此部分犯行，辯稱：係以增資款清償理
    大公司對被告張威縯之債務等語。
㈢、而查當年度理大公司之財務報表上確有與此數額相應減少之
    應付關係人款項，如前所述，即理大公司之債務因此部分增
    資而減少，尚與一般虛偽增資者僅私下將增資款取回而未於
    財務報表上顯現者有間，故此部分行為實質上既生減少理大
    公司債務之結果，尚難逕認屬增資不實，被告2人所為核與
    上開公司法、商業會計法及刑法之構成要件尚有未合，原應
    就此部分為被告無罪之諭知，惟檢察官認被告2人此部分之
    犯行，與前開經論罪科刑部分，為單純一罪關係，爰不另為
    無罪之諭知，附此敘明。
據上論斷，應依刑事訴訟法第299條第1項前段，公司法第9條第1
項，商業會計法第71條第1項第5款，刑法第11條前段、第28條、
第214條、第55條、第41條第1項前段，刑法施行法第1條之1第1
項，判決如主文。
本案經檢察官蔡期民提起公訴，檢察官高光萱到庭執行職務。
中　　華　　民　　國　　110 　年　　10　　月　　29　　日
                  刑事第七庭  審判長法  官  廖建傑
                                    法  官  賴鵬年
                                    法  官  謝欣宓
上正本證明與原本無異。
如不服本判決應於收受送達後20日內向本院提出上訴書狀，並應
敘述具體理由；其未敘述上訴理由者，應於上訴期間屆滿後20日
內向本院補提理由書（均須按他造當事人之人數附繕本）「切勿
逕送上級法院」。因疫情而遲誤不變期間，得向法院聲請回復原
狀。
                                    書記官  陳怡君
中　　華　　民　　國　　110 　年　　11　　月　　1 　　日
附錄本案論罪科刑法條：
公司法第9條
公司應收之股款，股東並未實際繳納，而以申請文件表明收足，
或股東雖已繳納而於登記後將股款發還股東，或任由股東收回者
，公司負責人各處5年以下有期徒刑、拘役或科或併科新臺幣50
萬元以上250萬元以下罰金。
有前項情事時，公司負責人應與各該股東連帶賠償公司或第三人
因此所受之損害。
第1項經法院判決有罪確定後，由中央主管機關撤銷或廢止其登
記。但判決確定前，已為補正者，不在此限。
公司之負責人、代理人、受僱人或其他從業人員以犯刑法偽造文
書印文罪章之罪辦理設立或其他登記，經法院判決有罪確定後，
由中央主管機關依職權或依利害關係人之申請撤銷或廢止其登記
。

商業會計法第71條
商業負責人、主辦及經辦會計人員或依法受託代他人處理會計事
務之人員有下列情事之一者，處5年以下有期徒刑、拘役或科或
併科新臺幣60萬元以下罰金：
一、以明知為不實之事項，而填製會計憑證或記入帳冊。
二、故意使應保存之會計憑證、會計帳簿報表滅失毀損。
三、偽造或變造會計憑證、會計帳簿報表內容或毀損其頁數。
四、故意遺漏會計事項不為記錄，致使財務報表發生不實之結果
    。
五、其他利用不正當方法，致使會計事項或財務報表發生不實之
    結果。

中華民國刑法第214條
明知為不實之事項，而使公務員登載於職務上所掌之公文書，足
以生損害於公眾或他人者，處3年以下有期徒刑、拘役或1萬5千
元以下罰金。